ACORDAO-COMPLETO-2377761

ACÓRDÃO 4479/2020 ATA 12/2020 - SEGUNDA CÂMARA

VISTOS, relatados e discutidos estes autos de tomada de contas especial instaurada pela Fundação Nacional de Saúde (Funasa) em desfavor de João Gomes Nepomuceno, como então prefeito de Bernardo Sayão - TO (gestão: 2001-2004) , diante da total impugnação dos dispêndios inerentes ao Convênio 410/2003 (Siafi 490860) destinado à canalização e drenagem de 400 metros do córrego das Lavadeiras e a ações educativas para a população no âmbito do Programa de Prevenção e Controle de Doenças Transmissíveis por Vetores sob o montante de R$ 421.052,64 pelo aporte de R$ 400.000,00 em recursos federais e de R$ 21.052,64 em recursos da contrapartida municipal, tendo a vigência do ajuste sido estipulada originalmente para o período de 22/12/2003 a 21/12/2004;
ACORDAM os Ministros do Tribunal de Contas da União, reunidos em Sessão da 2ª Câmara, ante as razões expostas pelo Relator, em:
9.1. considerar revel o Sr. João Gomes Nepomuceno, nos termos do art. 12, § 3º, da Lei n.º 8.443, de 1992;
	9.2. rejeitar as alegações de defesa oferecidas pela Construtora Araújo Ribeiro Ltda.; 
	9.3. julgar irregulares as contas de João Gomes Nepomuceno, nos termos dos arts. 1º, I, 16, III, "b" e "c", § 2º, 19 e 23, III, da Lei n.º 8.443, de 1992, para condená-lo, em solidariedade com a Construtora Araújo Ribeiro Ltda., ao pagamento do correspondente débito, com a atualização monetária e os juros de mora calculados desde as datas informadas até o efetivo recolhimento, fixando-lhes o prazo de 15 (quinze) dias, contados da ciência desta deliberação, para que comprovem, perante o Tribunal, o recolhimento da referida dívida em favor da Fundação Nacional de Saúde, nos termos do art. 23, III, "a", da citada lei e do art. 214, III, "a", do Regimento Interno do TCU (RITCU) , sob as seguintes condições:
	DATA DA OCORRÊNCIA
	VALOR ORIGINAL (em R$) 

	11/11/2004
	16.107,74

	6/12/2004
	120.000,00

	8/12/2004
	143.892,26

9.4. autorizar, caso requerido, nos termos do art. 26 da Lei n.º 8.443, de 1992, e do art. 217 do RITCU, o parcelamento da dívida fixada por este Acórdão em até 36 (trinta e seis) parcelas mensais e sucessivas, com a atualização monetária e os correspondentes acréscimos legais, esclarecendo aos responsáveis que a falta de pagamento de qualquer parcela importará no vencimento antecipado do saldo devedor, sem prejuízo das demais medidas legais;
9.5. autorizar, desde logo, a cobrança judicial da dívida fixada por este Acórdão, nos termos do art. 28, inciso II, da Lei n.º 8.443, de 1992, diante do não atendimento às notificações; e
	9.6. determinar que a unidade técnica envie a cópia do presente Acórdão, com o Relatório e a Proposta de Deliberação, à Procuradoria da República no Estado de Tocantins, nos termos do art. 16, § 3º, da Lei n.º 8.443, de 1992, e do art. 209, § 7º, do RITCU, para o ajuizamento das ações civis e penais cabíveis.

Tomada de contas especial instaurada pela Fundação Nacional de Saúde (Funasa) em desfavor de João Gomes Nepomuceno (gestão: 2001-2004) como então prefeito de Bernardo Sayão  TO, diante da total impugnação dos dispêndios inerentes ao Convênio 410/2003, destinado à canalização de 400 metros do Córrego das Lavadeiras e ações educativas para a população, no âmbito do Programa de Prevenção e Controle de Doenças Transmissíveis por Vetores, do Ministério da Saúde, sob o montante de R$ 421.052,64, pelo aporte de R$  400.000,00, em recursos federais e de R$ 21.052,64 em recursos da contrapartida municipal, tendo a vigência do ajuste sido estipulada originalmente para o período de 22/12/2003 a 21/12/2004.

Segunda Câmara

Município de Bernardo Sayão - TO.

3. Responsáveis: Construtora Araújo Ribeiro Ltda. - ME (CNPJ 04.250.946/0001-67); João Gomes Nepomuceno (CPF XXX.146.831-XX).

13.1. Ministros presentes: Ana Arraes (Presidente), Augusto Nardes, Aroldo Cedraz e Raimundo Carreiro.
13.2. Ministro-Substituto presente: André Luís de Carvalho (Relator).

ACORDAO-COMPLETO-2428810

Acórdão 11/2021 - Segunda Câmara

ANDRÉ DE CARVALHO

Trata-se de tomada de contas especial instaurada pela Fundação Nacional de Saúde (Funasa) em desfavor de João Gomes Nepomuceno, como então prefeito de Bernardo Sayão - TO (gestão: 2001-2004) , diante da total impugnação dos dispêndios inerentes ao Convênio 410/2003 (Siafi 490860) destinado à canalização e drenagem de 400 metros do córrego das Lavadeiras e a ações educativas para a população no âmbito do Programa de Prevenção e Controle de Doenças Transmissíveis por Vetores sob o montante de R$ 421.052,64 pelo aporte de R$ 400.000,00 em recursos federais e de R$ 21.052,64 em recursos da contrapartida municipal, tendo a vigência do ajuste sido estipulada originalmente para o período de 22/12/2003 a 21/12/2004.
2.	Após a análise final do feito, o auditor federal da Secex-TCE lançou o seu parecer conclusivo à Peça 44, com a anuência dos dirigentes da unidade técnica (Peças 45 e 46) , nos seguintes termos:
" (...) HISTÓRICO
2.	Na instrução anterior (peça 13) , apurou-se que:
2.	As ações previstas no Plano de Trabalho do convênio (peça 1, p. 30-38) e no Parecer do Departamento de Engenharia de Saúde Pública da Funasa (peça 1, p. 187) compunham o objeto da avença, e tinham como objetivo eliminar os focos de malária causados por vetores em áreas endêmicas naquele município. Para tanto, foram previstas intervenções no meio físico e manejo ambiental, além de ações educativas direcionadas à comunidade local.
3.	As intervenções no meio físico consistiam da canalização e drenagem de 400 metros do Córrego das Lavadeiras, enquanto a parte educativa do convênio consistia em ações do Programa de Educação em Saúde e Mobilização Social-PESMS, discriminadas no Formulário de Projeto (peça 1, p. 40-48) . A aprovação dos termos do convênio proposto encontra-se evidenciada no Despacho da Coordenação Geral de Convênios, datado em 22/12/2003 (peça 1, p. 143) . A proposta apresentada pela prefeitura sobre as ações específicas do PESMS também foi aprovada pela Funasa, como mostra o Parecer da ASCOM/CORE (peça 1, p. 107) .
4.	A motivação para a instauração desta tomada de contas especial foi a execução parcial do objeto e a não consecução dos objetivos pactuados no convênio.
 (...) 
16. Entretanto, conforme demonstrado em extrato do Siafi (peça 2, p. 231) , só foram liberadas as parcelas de R$ 160.000,00, por meio da ordem bancária 20040B902390, emitida em 2/7/2004, e de R$ 120.000,00, por meio da ordem bancária 20040B906606, emitida em 2/12/2004 (peça 2, p. 231) . Esses valores foram creditados na conta bancária específica 000011441-3, Ag:  0911-3, em nome da P.M. de Bernardo Sayão/TO (peça 2, p. 105 e peça 1, p. 189) . A terceira parcela prevista, também de R$ 120.000,00, não chegou a ser transferida em razão da desaprovação da prestação de contas final, como se depreende do Parecer Financeiro 38/2011 (peça 3, p. 109-121) .
17. Verifica-se no Parecer Técnico 01/2012 (peça 3, p. 285-293) a ratificação do percentual de 37,02 % de execução física do objeto, com 0,0% de funcionalidade, levantado inicialmente no Relatório de Visita Técnica 001/2006 (peça 2, p. 237) e confirmado no Relatório de Visita Técnica 1/2007, resultante da visita realizada em 24/10/2007 (peça 1, p. 393-395) .
18. Quanto aos valores pagos pela prefeitura municipal à Construtora Araújo Ribeiro Ltda. com recursos transferidos pelo Ministério da Saúde, verifica-se no Relatório de Execução Físico-Financeira apresentada na prestação de contas (peça 2, p. 99) um total de R$ 160.000,00 da primeira ordem bancária, pagos conforme Relação de Pagamentos Efetuados (peça 2, p. 101) , e R$ 120.000,00, conforme comprovante bancário (peça 2, p. 317) .  
19. A constatação de que as despesas realizadas resultaram em 0,0 % de funcionalidade, ou nenhuma efetividade, frustrou as expectativas da administração pública e do público alvo do objeto, diante dos objetivos não atingidos. Em razão da completa inutilidade da obra inacabada, o débito, na mesma dimensão do dano evidente, assumiu o total dos valores repassados. Assim, com base na Cláusula Décima-Segunda do Convênio 410/2003 (peça 1, p. 159-161) , o débito será composto pelas parcelas de R$ 160.000,00, atualizado a partir de 2/7/2004, e de R$ 120.000,00, atualizado a partir de 2/12/2004, datas de emissão das ordens bancárias.
 (...) 
24. (...) na prestação de contas parcial apresentada pelo responsável, havia a indicação que a Construtora Araújo Ribeiro Ltda, contratada para executar as obras foi beneficiária de pagamentos e que constava também dos autos documento que atesta a transferência bancária, a ela destinada, no valor de R$ 120.000,00, efetuada em 6/12/2004, perfazendo um total de R$ 298.200,00.
 (...) 
30. (...) todos os saques da conta corrente específica do convênio foram destinados ao pagamento da empresa Construtora Araújo Ribeiro Ltda. Ademais, consta também dos autos documento que atesta a transferência bancária no valor de R$ 120.000,00, efetuada em 6/12/2004 (peça 2, p. 317) , tendo a mesma empresa como beneficiária, do que resultaria que a Construtora Araújo Ribeiro Ltda. foi destinatária de um valor total de R$ 298.200,00 pela execução de uma obra realizada de forma parcial e sem apresentar qualquer funcionalidade.
31. Ressalta-se, porém, quanto ao valor do débito, que parte do pagamento efetuado de R$ 37.300,00, uma parcela, R$ 16.500,00, foi oriunda de 'depósito em dinheiro', portanto não repassado pela União. Possivelmente, a contrapartida da municipalidade. Assim, para efeito de citação, deve ser essa parcela ser descontada do débito.
32. Pelas informações constantes dos autos, o ex-prefeito de Bernardo Sayão-TO foi o responsável pela gestão dos recursos, por isso deve ser chamado aos autos para apresentar suas alegações de defesa. 
33. Ademais, as notas fiscais, processos de pagamentos e cheques descontados na conta corrente do convênio confirmam que a empresa Construtora Araújo Ribeiro Ltda. (CNPJ 04.250.946/0001-67) foi a efetiva beneficiária dos recursos repassados pela União ao município.
34. Diante disso, considerando que o motivo da instauração da tomada de contas especial foi a inexecução parcial do objeto do convênio, sem aproveitamento da parte executada, há que se fazer a citação solidária do Sr. João Gomes Nepomuceno, ex-prefeito de Bernardo Sayão-TO solidariamente à Construtora Araújo Ribeiro Ltda.
3. 	Por fim, a instrução de peça 13 concluiu pela responsabilidade solidária do Sr. João Gomes Nepomuceno e da Construtora Araújo Ribeiro Ltda.  Por conseguinte, propôs a citação dos responsáveis nos seguintes termos (peça 13, p. 5) :
a) realizar a citação do Sr. João Gomes Nepomuceno (CPF XXX.146.831-XX) , ex-prefeito de Bernardo Sayão-TO e da Construtora Araújo Ribeiro Ltda.  (CNPJ 04.250.946/0001-67) , com fundamento nos arts. 10, § 1º, e 12, incisos I e II, da Lei 8.443/1992 c/c o art. 202, incisos I e II, do RI/TCU, para que, no prazo de quinze dias, apresentem alegações de defesa e/ou recolham, solidariamente aos cofres da Fundação Nacional de Saúde - Funasa as quantias indicadas abaixo, atualizadas monetariamente a partir das respectivas datas até o efetivo recolhimento, abatendo-se na oportunidade a quantia eventualmente ressarcida, na forma da legislação em vigor, em decorrência da não execução das obras, objeto do convênio n. 410/2003 (Siafi 490860) firmado com a Fundação Nacional de Saúde que teve por objetivos a canalização e drenagem de 400 metros do Córrego das Lavadeiras e nas ações do Programa de Educação em Saúde e Mobilização Social-PESMS que representava uma ação dentro do Programa de Prevenção e Controle de Doenças Transmissíveis por Vetores, do Ministério da Saúde. Conforme Parecer Técnico 01/2012 da Funasa, o percentual executado da obra foi de 37,02%, sem que tenha qualquer funcionalidade. 
	VALOR ORIGINAL (R$) 
	DATA DA OCORRÊNCIA

	97.350,00
	13/07/2004

	9.200,00
	12/08/2004

	11.500,00
	06/10/2004

	22.850,00
	08/11/2004

	21.300,00
	11/11/2004

	120.000,00
	06/12/2004

Valor atualizado até 31/01/2018: R$ 590.930,20
4. 	A proposta foi anuída pela Secex-BA (peças 14 e 15) .
5. 	Assim, ante a análise realizada no processo, que trata de execução parcial do objeto e não consecução dos objetivos pactuados referentes ao Convênio 410/2003, firmado entre a Prefeitura Municipal de Bernardo Sayão-TO e a Fundação Nacional de Saúde, a Secex-BA promoveu a citação do Sr. João Gomes Nepomuceno, ex-prefeito de Bernardo Sayão-TO, por intermédio do Ofício 0247/2018-TCU/SECEX-BA, de 8/2/2018 (peça 16) , e da empresa Construtora Araújo Ribeiro Ltda. por intermédio do Ofício 0248/2018-TCU/SECEX-BA, de 8/2/2018 (peça 17) .
6. 	O Sr. João Gomes Nepomuceno foi regularmente notificado (peça 21) , tendo solicitado prorrogação de prazo para responder à citação em 22/3/2018 (peça 21) , cujo pedido foi deferido pela Secex-BA em 3/4/2018 (peça 22) . 
7. 	O Ofício 0248/2018-TCU/SECEX-BA, de 8/2/2018, foi devolvido ao Tribunal, sem ser entregue ao destinatário (peça 18) . Em face dessa devolução, foi endereçado nova comunicação de citação à Construtora Araújo Ribeiro Ltda, desta vez sob o Ofício 0788/2018-TCU/SECEX-BA, de 19/4/2018 (peça 26) , também devolvido ao TCU (peça 27) .
8. Em 5/6/2018, foi feita nova tentativa de citação da Construtora Araújo Ribeiro Ltda, desta vez sob o Ofício 1280/2018-TCU/SECEX-BA (peça 29) , também frustrada (peça 30) .
9. Por fim, o Ofício 1714/2018-TCU/SECEX-BA, de 13/7/2018 (peça 32) foi entregue no endereço do sócio administrador da Construtora Araújo Ribeiro Ltda., conforme demonstra o retorno do Aviso de Recebimento (peça 33) . 
10. Em 7/12/2018, foi lançada instrução de mérito propondo a revelia do Sr. João Gomes Nepomuceno e da Construtora Araújo Ribeiro Ltda. e o julgamento pela irregularidade das contas (peça 39) , a qual contou com a anuência da Secex-BA (peças 40 e 41) .
11. No entanto, nessa mesma data, foram juntadas aos autos alegações de defesa da Construtora Araújo Ribeiro Ltda. (peça 43) , subscrita por advogado constituído em petição protocolada na Secex-MG, em 3/12/2018, fazendo com que o processo fosse reanalisado, em homenagem aos princípios da ampla defesa, do contraditório e da verdade material.
EXAME TÉCNICO 
12. Segundo apurado nesta TCE, o Convênio 410/2003 (Siafi 490860) , firmado entre a Funasa e a Prefeitura Municipal de Bernardo Sayão/TO, previu o montante de R$ 421.052,64 para a execução de canalização de quatrocentos metros do Córrego das Lavadeiras, dentro do Programa de Prevenção e Controle de Doenças Transmissíveis por Vetores, do Ministério da Saúde, sendo R$ 400.000,00 para a concedente (Funasa) e R$ 21.052,64 para o proponente (prefeitura municipal) , como contrapartida. Do total do proponente, R$ 4.230,00 destinava-se ao financiamento do Programa de Educação em Saúde e Mobilização Social (PESMS) .
13.  A motivação para a instauração desta tomada de contas especial foi a execução parcial do objeto e a não consecução dos objetivos pactuados no convênio (peça 13, p. 1) . 
14. Eram previstas liberação de três parcelas: a primeira de R$ 160.000,00 e as demais de R$ 120.000,00. Foram liberadas as parcelas de R$ 160.000,00, por meio da ordem bancária 20040B902390, emitida em 2/7/2004, e a primeira de R$ 120.000,00, por meio da ordem bancária 20040B906606, emitida em 2/12/2004 (peça 2, p. 231) . Esses valores foram creditados na conta bancária específica 11.441-3, Ag. 0911-3, em nome da P.M. de Bernardo Sayão/TO (peça 2, p. 105 e peça 1, p. 189) . A terceira parcela prevista, de R$ 120.000,00, não chegou a ser transferida em razão da desaprovação da prestação de contas final, conforme se depreende do Parecer Financeiro 38/2011 (peça 3, p. 109-121) .
15. Após liberação a da 1ª parcela liberada, houve, em 28/9/2004, visita de acompanhamento e gerenciamento que deu origem ao Relatório de Visita Técnica 01/2004. Esta inspeção se deu com a participação do então prefeito responsável, Sr. João Gomes Nepomuceno, que informou a execução da obra por administração indireta, tendo inclusive apresentado a Ordem de Serviço dada à Construtora Araújo Ribeiro Limitada. Diante da constatação do início das obras pela Funasa, houve a proposta favorável à liberação da segunda parcela dos recursos (peça 1, p. 211) .
16. Não obstante, o Roteiro de Análise Preliminar, de 31/5/2005, apontou uma série de impropriedades/irregularidades, inclusive relacionadas a alteração no Plano de Trabalho e gastos com ações do PESMS. Em consequência, foi dada ciência ao gestor acerca do resultado dos trabalhos para que tomasse as providências a seu cargo. Na oportunidade, foram solicitadas ao gestor justificativas para as ocorrências, ficando o parecer conclusivo sobrestado até ulterior deliberação (peça 2, p. 193-203) .
17. Na sequência, o Parecer Técnico da Divisão de Engenharia de Saúde Pública, de 29/9/2005, informou a realização, em 15/7/2005, de outra visita técnica de acompanhamento à obra de Canalização do Córrego Lavadeiras (peça 2, p. 213-215) . Naquela oportunidade, foi solicitado que a prefeitura designasse um engenheiro responsável técnico, e que o mesmo efetuasse o levantamento detalhado de todos os serviços e seus respectivos quantitativos, até então executados, de acordo com o que fora previsto no Plano de Trabalho que originou o Termo de Convênio pactuado.
18. A demanda da Funasa foi atendida com a realização, em 28/10/2005, de uma visita técnica na cidade de Bernardo Sayão/TO por engenheiro contratado pela prefeitura para efetuar o levantamento dos serviços executados no convênio, até aquela data. No Laudo Técnico decorrente, de 1º/11/2005 (peça 2, p. 219) , foi informado que as obras estavam paralisadas, que havia serviços não iniciados e serviços iniciados, mas não finalizados. Naquele documento foi feito o levantamento dos percentuais realizados para cada serviço 
19. Apoiando-se nas informações obtidas do laudo técnico e em mais uma vistoria realizada no local das obras, o Relatório de Visita Técnica 01/2006, realizada em 8/6/2006 por Consultor Técnico da Funasa (peça 2, p. 237) , após considerar a prestação de contas parcial, o Relatório de Visita Técnica 01/2004, o Laudo Técnico de 1º/11/2005, e o fato de que após aquele levantamento nenhum serviço foi executado, confirmou os percentuais dos serviços executados, concluindo que 37,02 % da obra havia sido executada.
20. Embora a execução da obra tenha atingido apenas 37,02%, houve dispêndios que totalizaram R$ 298.200,00, que foram creditados a favor da Construtora Araújo Ribeiro Ltda. Após procedida a diligência à instituição bancária (ofício contido à peça 8) , a qual foi atendida nos termos dos documentos apostos à peça 12, constatou-se que todos os saques da conta corrente específica do convênio foram destinados ao pagamento da empresa Construtora Araújo Ribeiro. Além dos cheques (peça 12, p. 7, 10, 13, 16 e19) , houve uma transferência bancária no valor de R$ 120.000,00, efetuada em 6/12/2004 (peça 2, p. 317) , a favor da Construtora.
21. À peça 3, p. 123, consta o Despacho de Não Aprovação n° 22/2011, referente ao Convênio 410/2003. Este documento, com base no pronunciamento do Serviço de Convênios (Parecer Financeiro 38/2011, de 16/6/2011, bem como na manifestação da Área Técnica (Parecer Técnico 011/2011, de 4/4/2011) , nos termos do parágrafo 4°, do artigo 31 da Instrução Normativa 01/97 STN-MF, não aprovou a respectiva Prestação de Contas Final, no valor de R$ 300.387,57, sendo R$ 280.000,00 relativamente à Funasa. Logo, considerou a necessidade da devolução integral dos recursos repassados pela Funasa ao município de Bernardo Sayão/TO. 
22. Na estimativa do dano que a inutilidade da obra inacabada causou à administração, considerou-se que as ações propostas tinham como objetivo o combate aos focos de malária como prevenção de ocorrências da doença no município, e que a execução parcial e o posterior abandono da obra reduziram a zero a sua efetividade, sendo mantido o estado de vulnerabilidade da comunidade (peça 39, p. 2) . 
23. Dessa forma, ainda que o objeto tenha sido construído parcialmente, o dano ao erário foi montante total do valor transferido, tendo em vista que nada do que se construiu foi aproveitado em benefício público.
24. A responsabilidade pelo dano ao erário cabe ao gestor do convênio, no caso, o ex-prefeito de Bernardo Sayão/TO, Sr. João Gomes Nepomuceno, e à Construtora Araújo Ribeiro Ltda. Todos os pagamentos realizados foram feitos na gestão do ex-prefeito, que também era o gestor dos contratos. A construtora recebeu pelos serviços todos os recursos financeiros disponibilizados pelo Convênio 410/2003, mas não executou a obra em sua totalidade. 
24.1. Ainda que em caráter de solidariedade, a responsabilidade do ex-prefeito deve dar-se conforme deu causa, ou seja, pela integralidade do débito, haja a vista a falta de fiscalização e acompanhamento das obras, juntamente com resultado alcançado, que resultou em 0,00% de funcionalidade da parte construída.
24.2. Da mesma forma, a responsabilidade da construtora deve limitar-se à parte da qual ela deu causa, conforme se verá logo adiante.
João Gomes Nepomuceno
25. Regularmente citado (peça 21) , 	tendo inclusive solicitado prorrogação de prazo para responder à citação (peça 22) , o Sr. João Gomes Nepomuceno não compareceu aos autos. Operam-se, portanto, os efeitos da revelia, dando-se prosseguimento ao processo, nos termos do art. 12, § 3º, da Lei 8.443/1992.
26. Nos processos do TCU, a revelia não leva à presunção de que seriam verdadeiras todas as imputações levantadas contra os responsáveis, diferentemente do que ocorre no processo civil, em que a revelia do réu opera a presunção da verdade dos fatos narrados pelo autor. Dessa forma, a avaliação da responsabilidade do agente não pode prescindir da prova existente no processo ou para ele carreada.
27. Ao não apresentar sua defesa, o responsável deixou de produzir prova da regular aplicação dos recursos sob sua responsabilidade,  em afronta  às normas  que  impõem  aos gestores  públicos  a obrigação legal de apresentar os documentos que demonstrem  a correta utilização  das verbas públicas,  em observância ao contido no art. 93 do Decreto-Lei 200/67: 'Quem quer que utilize dinheiros públicos terá de justificar seu bom e regular emprego na conformidade das leis, regulamentos e normas emanadas das autoridades administrativas  competentes.'
28. Configurada sua revelia frente à citação deste Tribunal e inexistindo comprovação da boa e regular aplicação dos recursos transferidos, considerados os elementos existentes nos autos, não resta alternativa senão dar seguimento ao processo proferindo julgamento sobre os elementos até aqui presentes, que conduzem à irregularidade de suas contas.
29. Em se tratando de processo em que a parte interessada não se manifestou acerca das irregularidades imputadas, não há elementos para que se possa efetivamente aferir e reconhecer a ocorrência de boa-fé na conduta do responsável, podendo este Tribunal, desde logo, proferir o julgamento de mérito pela irregularidade das contas, conforme combinação dos §§ 2º e 6º do art.  202 do Regimento Interno do TCU.
30. Esse entendimento está amparado nos Acórdão 133/2015-TCU-Primeira Câmara, rel. Bruno Dantas; 2.455/2015-1ª Câmara, rel. Bruno Dantas; 3.604/2015-TCU-1ª Câmara, rel. Bruno Dantas; 5.070/2015-2ª Câmara, rel. André de Carvalho; 2.424/2015-TCU-Plenário, rel.  Benjamin Zymler; 3.542/2019-TCU-1ª Câmara, rel. Vital do Rego; 2.848/2019-TCU-1ª Câmara, rel. Marcos Bemquerer; 697/2019-TCU-Plenário, rel. Walton Alencar e 294/2019-TCU-2ª Câmara, rel. Augusto Nardes.
31. Assim, devem as presentes contas do Sr. João Gomes Nepomuceno devem ser julgadas irregulares, com a condenação em débito e aplicação de multa, com fundamento nos art. 16, inciso III, alínea c, c/c o art. 209, inciso III, do RI/TCU.
Alegações de Defesa de Construtora Araújo Ribeiro Ltda. 
32. O Sr. Adilson Luidge Fidelis Araújo, sócio administrador da Construtora Araújo Ribeiro Ltda. Apresentou, por meio de advogado constituído nos autos, as alegações de defesa a seguir sintetizadas:
	a) Enquanto gestor dos recursos, o prefeito fragmentou o valor recebido e, por meio de edital, na modalidade de licitação carta convite, contratou a Construtora Araújo Ribeiro para a feitura das obras. Esta, recebeu parte da parcela para dar cumprimento às obras, não obstante o prefeito, sem justificativa justa, desrespeitar o próprio edital. Diante de tais fatos, a construtora entendeu que o contrato havia sido quebrado e comunicou ao prefeito gestor dos recursos que não daria continuidade aos serviços (peça 43, p. 3) ;
	b) os artigos 67 e 58, inciso III, da Lei 8.666/1993 asseguram à Administração a prerrogativa de fiscalizar os contratos, cuja execução será acompanhada e fiscalizada por um representante da Administração, designado por meio de indicação do secretário da pasta, em cada processo administrativo de contratação. O fiscal deverá adotar as providências necessárias ao fiel cumprimento do ajuste, tendo por parâmetro os resultados previstos no contrato (peça 43, p. 6) ;
	c) a descrição acima é para ressaltar que a construtora não executou as obras por ausência dessas fiscalizações por parte do prefeito, que também era o gestor responsável pela fiscalização e que não cumpria com o acordo celebrado (peça 43, p. 6) ;
	d) a construtora não possuía controle sobre a gestão e aplicação dos recursos, os valores pagos não foram passados em sua integridade à construtora. Ao contrário, em função dessas irregularidades o contrato foi rompido e, tanto a prefeitura quanto o prefeito, não obstaram a saída da construtora (peça 43, p. 7) ;
	e) o demandado jamais teve má fé, ou agiu com imprudência, negligência ou imperícia durante a vigência do contrato, tanto que entendeu que o rompimento se deu em função de problemas relativos aos recursos para operacionalização da obra, pois como a prefeitura não repassava os valores, a construtora teve a falsa impressão de que os recursos acordados, e vinculados à carta convite, não vingariam por dificuldade de receita (peça 43, p. 8) ;
	f) no Caso em tela, o demandado não agiu com o fim de onerar a res publica, ao contrário, ao perceber as irregularidades comunicou ao gestor responsável e optou por rescindir o contrato. Ignorava que o prefeito estava usando do cargo para benefício próprio (peça 43, p. 9) ;
	g) a obra estava sendo feita quando os recursos prometidos não vingaram, superando em mais de noventa dias o atraso das parcelas e a liquidez da contatada (peça 43, p. 11) ;
	h) objetivamente, para esses casos, o artigo 78, inciso XV, da Lei 8.666/1993, faculta ao contratado duas opções, as quais somente poderão ser exercidas quando o atraso dos pagamentos devidos for superior a noventa dias, quais sejam: a rescisão do contrato ou a suspensão do fornecimento até a normalização dos pagamentos (peça 43, p. 12/13) ;
	i) nota-se que a Lei 8.666/1993 admite apenas uma medida efetiva a proteger o direito do contratado nos casos em que ocorra atraso de pagamento, e isso apenas quando o mesmo for superior a noventa dias, qual seja rescindir o ajuste firmado ou suspender o cumprimento de suas obrigações até que seja normalizada a situação. Não pode o demandado ser responsabilizado por algo que definitivamente não deu causa (peça 43, p. 13) .
Análise 
33. As alegações de defesa da Construtora Araújo Ribeiro Ltda. não devem ser aceitas pelo Tribunal.
33.1. Embora o sócio administrador da construtora não deixe em suas alegações de defesa, o fato de o município não repassar a integralidade dos recursos dos convênios não dá à empresa o direito de quebrar o contrato e abandonar as obras. Aliás, segundo consta nos autos, não houve a liberação da terceira parcela porque não houve comprovação de a realização dos serviços que foram pagos com a primeira parcela;
33.2. A prerrogativa de a Administração fiscalizar os contratos, cuja execução deveria ser acompanhada e fiscalizada por um fiscal do contrato não isenta a construtora de cumprir com suas obrigações; 
33.3.É verdade que a construtora não possuía controle sobre a gestão e aplicação dos recursos, os quais não foram passados em sua integridade ela. No entanto, tinha a obrigação de executar as obras na proporção dos recursos que lhe foram transferidos. Muito cômodo, e irregular, condicionar a continuidade da obra ao recebimento total dos recursos, sem a execução da obra;
33.4. Não faz nenhum sentido a alegação de abandono da obra após a construtora deixar de receber por prazo superior a noventa dias. Os elementos contidos nos autos indicam liberação da primeira OB em favor do município de Bernardo Sayão/TO em 7/7/2004 e pagamentos efetuados à construtora entre 13/7/2004 e 11/11/2004. De igual modo, indicam que a segunda OB foi transferida ao município em 2/12/2004 e que houve uma transferência bancária a favor da empreiteira em 6/12/2004. Consequentemente, a alegação de regular abandono da obra não procede;
34. No entanto, o sócio administrador da construtora tem razão ao afirmar que não pode ser responsabilizado por algo que definitivamente não deu causa. Ocorre que a recíproca também é verdadeira. Logo, deve ser responsabilizado na medida em que deu causa ao prejuízo. E deu causa porque recebeu da prefeitura de Bernardo Sayão/TO, por cheques e por transferência bancária, o montante de R$ 298.200,00, mas executou apenas parte da obra, cuja medição alcançou apenas 37,02%. Consequentemente, recebeu por serviços não executados.
35. Não obstante o fato de que os 37,02% de execução da obra não apresentaram nenhuma utilidade para a Administração, o débito a ser atribuído à Construtora Araújo Ribeiro Ltda. deve ser de R$ 143.892,26. Isso porque o custo total da obra foi orçado em R$ 416.882,64 (R$ 421.052,64 menos R$ 4.230,00 relativo ao PMSES) . 37,02% desse valor equivale a R$ 154.307,74, que seria o valor a que a construtora faria jus. Como recebeu valor a maior, deve ser condenada a devolver a diferença entre o que efetivamente recebeu e o que lhe era jus, no caso, a diferença entre R$ 298.200,00 e R$ 154.307,74.
36. Os elementos contidos nos autos indicam que a Construtora Araújo Ribeiro realizou parte da obra antes de abandoná-la. Não consta que a parte inservível da obra tenha sido causada pela construtora. Conforme pode ser observado nos §§ 10 e 11 da instrução de peça 39, houve laudos apontando execução de 37,02% da obra sem qualquer crítica à qualidade do serviço executado. 
10. Nessas circunstâncias, a demanda da Funasa foi atendida com a realização, em 28/10/2005, de uma visita técnica na cidade de Bernardo Sayão por engenheiro contratado da Prefeitura para efetuar o levantamento dos serviços executados no convênio até aquela data. No Laudo Técnico decorrente, é informado que: as obras estavam paralisadas; havia serviços não iniciados; e serviços iniciados, mas não finalizados. Nesse documento, é feito o levantamento dos percentuais realizados para cada serviço (peça 2, p. 219) . Tais informações embasaram os pareceres técnicos posteriores. 
11. Apoiando-se nas informações obtidas do laudo técnico e em mais uma vistoria realizada no local das obras, o Relatório de Visita Técnica N. 01/2006, realizada em 8/6/2006 por Consultor Técnico da Funasa (peça 2, p. 237) , após considerar a prestação de contas parcial; o Relatório de Visita Técnica 01/2004; o Laudo Técnico de 1/11/2005, do levantamento efetuado; e o fato de que após aquele levantamento nenhum serviço foi executado, confirma os percentuais dos serviços executados, concluindo que 37,02 % da obra havia sido executada.
37. Logo, é de se considerar que a inservibilidade da obra não decorreu de culpa da construtora. A obra se tornou inservível porque não foi concluída e só uma parte dela não apresenta nenhuma utilidade. Também há se se considerar que o abandono de obras acaba prejudicando os serviços já executados.
38. Desse modo, há solidariedade entre o ex-prefeito gestor do contrato e a construtora em parte do débito, qual seja, a parte que empresa recebeu recursos financeiros sem executar o contrato. Assim, o Sr. João Gomes Nepomuceno deve ser de condenado pela importância de R$ 298.200,00, sendo que R$ 143.892,26 em solidariedade com Construtora Araújo Ribeiro Ltda.
39. Embora os valores tenham sido repassados à Construtora entre julho e dezembro, a data de atribuição do débito deve ser 28/10/2005, data de realização de uma visita técnica na cidade de Bernardo Sayão/TO para efetuar o levantamento dos serviços executados no convênio até aquela data, na qual se verificou que as obras estavam paralisadas, que havia serviços não iniciados e serviços iniciados, mas não finalizados (peça 2, p. 219) .
40. Quanto à boa-fé na conduta da empresa contratada, poder-se-ia cogitar a possiblidade de concessão de novo e improrrogável prazo para recolhimento do débito ante à impossibilidade de se aferir a boa-fé de pessoas jurídicas. Ocorre que a jurisprudência deste Tribunal é no sentido de que o exame da boa-fé, para fins de concessão de novo prazo para o recolhimento do débito sem a incidência de juros de mora (art. 202 do Regimento Interno/TCU) , quando envolver pessoa jurídica de direito privado, será feito, em regra, em relação à conduta de seus administradores, uma vez que os atos destes obrigam a pessoa jurídica, desde que exercidos nos limites dos poderes definidos no ato constitutivo do ente (art. 47 da Lei 10.406/2002 - Código Civil) - Acórdão 1915/2015-TCU-Plenário, Rel. ANA ARRAES - ÁREA: Responsabilidade | TEMA: Princípio da boa-fé | SUBTEMA: Avaliação - Outros indexadores: Gestor, Conduta, Entidade de direito privado (Jurisprudência Selecionada) .
41. Embora o sócio administrador tenha alegado boa-fé, impossível se concluir por essa ocorrência na conduta da construtora contratada, havendo, portanto, subsunção ao disposto nos §§ 1º e 6º do art. 202 do Regimento Interno do TCU. Via de consequência, será o caso de julgar, desde logo, irregulares as contas da construtora e condená-la pelos débitos decorrentes de sua conduta, solidariamente com o ex-prefeito e gestor do contrato.
42. Destaque-se que, conforme entendimento jurisprudencial consolidado nesta Corte (Acórdão 946/2013-TCU-Plenário, Rel. Benjamin Zymler, 2.056/2013-TCU-Plenário, Rel. Benjamin Zymler, 3.062/2013-TCU-Plenário, Rel. André Luís de Carvalho, 2.177/2015-TCU-2ª Câmara, Rel. Vital do Rego, e 7.778/2015-TCU-2ª Câmara, Rel.  André Luís de Carvalho) , é juridicamente possível o TCU julgar as contas de pessoas jurídicas privadas por danos cometidos ao erário, com base em interpretação sistemática das disposições dos arts. 70 e 71, II, da Constituição Federal de 1988, c/c os arts. 5º, II e 16, § 2º, da Lei 8.443/1992.
43.Por fim, cabe ressaltar, no que se refere à quantificação do débito a ser imputado à Construtora, solidariamente com o Sr. João Gomes Nepomuceno, bem como para evitar o bis in idem na parte imputada exclusivamente ao Sr. João Gomes, que o valor atribuído em solidariedade a ambos os responsáveis foi descontado das primeiras parcelas do débito especificado nas citações, ficando da seguinte forma:
Débito exclusivo do Sr. João Gomes Nepomuceno
		Data		Valor
		11/11/2004	18.307,74
		06/12/2004	120.000,00
Débito solidário entre o Sr. João Gomes Nepomuceno e à Construtora Araújo Ribeiro
		Data		Valor
		28/10/2005	143.892,26
Verificação do Prazo de Prescrição da Pretensão Punitiva
44. Observa-se ter ocorrido a prescrição da pretensão punitiva por parte do TCU que, nos termos do entendimento firmado no Acórdão 1441/2016-TCU-Plenário (Rel. Ministro Benjamin Zymler) , subordina-se ao prazo geral de prescrição indicado no art. 205 do Código Civil, qual seja, dez anos contados a partir da data de ocorrência da irregularidade sancionada, nos termos do art. 189 do Código Civil. As irregularidades discutidas nesta TCE ocorreram no exercício de 2004 e os responsáveis foram notificados pelo TCU entre março e julho de 2018, portanto, há mais de dez anos.
CONCLUSÃO	
45. A presente TCE foi instaurada pela Funasa em razão da execução parcial do objeto e a não consecução dos objetivos pactuados no Convênio 410/2003, firmado entre a Fundação Nacional de Saúde e o município de Bernardo Sayão/TO.
46. A Funasa passou duas ordens bancárias, em 7/7/2004 e 2/12/2004, para o referido município, que totalizaram R$ 280.000,00. O município realizou, entre 11/7/2004 e 6/12/2004, pagamentos de R$ 298.200,00 para a Construtora Araújo Ribeiro Ltda.
47. A construtora executou 37,02% da obra de canalização de quatrocentos metros do Córrego das Lavadeiras, dentro do Programa de Prevenção e Controle de Doenças Transmissíveis por Vetores, do Ministério da Saúde. No entanto, a Funasa considerou que execução da obra não apresentou nenhuma utilidade para a Administração, de modo que todo o valor repassado pelo Convenio 410/2003 deve ser restituído aos cofres públicos.
48. O responsável João Gomes Nepomuceno não atendeu à citação do Tribunal. Restou revel.
49. A Construtora Araújo Ribeiro Ltda. apresentou alegações de defesa que devem ser rejeitadas pelo Tribunal. Por via de consequência, o Tribunal deve julgar as contas irregulares e condenar os responsáveis, solidariamente, em débito.
 PROPOSTA DE ENCAMINHAMENTO
50. Diante do exposto, submeto os autos à consideração superior, propondo ao Tribunal:
	a) considerar revel o Sr. João Gomes Nepomuceno (CPF XXX.146.831-XX) , ex-prefeito municipal de Bernardo Sayão/TO, para todos os efeitos, dando-se prosseguimento ao processo, com fulcro no art. 12, § 3º, da Lei n. 8.443/92;
	b) rejeitar as alegações de defesa da Construtora Araújo Ribeiro Ltda. (CNPJ 04.250.946/0001-67) , empresa contratada pelo município de Bernardo Sayão/TO; 
	c) julgar irregulares, nos termos dos arts. 1º, inciso I, 16, inciso III, alínea 'c', § 2º, da Lei 8.443/92, c/c os arts. 19 e 23, inciso III, da mesma Lei, e com arts. 1º, inciso I, 209, inciso III, 210 e 214, inciso III, do Regimento Interno/TCU, as contas do Sr. João Gomes Nepomuceno (CPF XXX.146.831-XX) , ex-prefeito municipal de Bernardo Sayão/TO, e da Construtora Araújo Ribeiro Ltda. (CNPJ 04.250.946/0001-67) , empresa contratada pelo município de Bernardo Sayão/TO, condenando-os, solidariamente ao pagamento das importâncias a seguir especificadas, atualizadas monetariamente e acrescidas dos juros de mora, calculadas a partir das datas discriminadas até a data do efetiva quitação do débito, fixando-lhes o prazo de quinze dias, para que comprovem, perante o Tribunal, o recolhimento das referidas quantias aos cofres da Fundação Nacional de Saúde, nos termos do art. 23, inciso III, alínea 'a', da citada lei, ressalvando-se que a solidariedade atinge apenas o montante de 143.892,26;
Débito exclusivo do Sr. João Gomes Nepomuceno
	VALOR ORIGINAL (R$) 
	DATA DA OCORRÊNCIA

	18.307,74
	11/11/2004

	120.000,00
	6/12/2004

Débito solidário entre o Sr. João Gomes Nepomuceno e a Construtora Araújo Ribeiro Ltda
	VALOR ORIGINAL (R$) 
	DATA DA OCORRÊNCIA

	143.892,26
	28/10/2005

d) autorizar, desde logo, a cobrança judicial das dívidas, caso não atendidas as notificações, na forma do disposto no art. 28, inciso II, da Lei 8.443/92;
e) autorizar também, desde logo, se requerido, com fundamento no art. 28, inciso I, da Lei 8.443, de 1992 c/c o art. 217, §§ 1º e 2º do Regimento Interno, o parcelamento das dívidas em até 36 parcelas, incidindo sobre cada parcela, corrigida monetariamente, os correspondentes acréscimos legais fixando- lhe o prazo de quinze dias, a contar do recebimento da notificação, para comprovar perante o Tribunal o recolhimento da primeira parcela, e de trinta dias, a contar da parcela anterior, para comprovar os recolhimentos das demais parcelas, devendo incidir sobre cada valor mensal, atualizado monetariamente, os juros de mora devidos, no caso do débito, na forma prevista na legislação em vigor, alertando os responsáveis de que a falta de comprovação do recolhimento de qualquer parcela importará o vencimento antecipado do saldo devedor, nos termos do § 2º do art. 217 do Regimento Interno deste Tribunal;
f) encaminhar cópia da deliberação ao Procurador-Chefe da Procuradoria da República no Tocantins, nos termos do § 3º do art. 16 da Lei 8.443/1992 c/c o § 7º do art. 209 do Regimento Interno do TCU, para adoção das medidas cabíveis; e comunicar-lhe que o relatório e o voto que a fundamentarem podem ser acessados por meio do endereço eletrônico www.tcu.gov.br/acordaos e que, caso haja interesse, o Tribunal pode enviar-lhe cópia desses documentos sem qualquer custo."
3.	Enfim, por intermédio do Exmo. Sr. Subprocurador-Geral Lucas Rocha Furtado, o MPTCU anuiu à aludida proposta da unidade técnica, tendo consignado o seu parecer à Peça 47 nos seguintes termos:
" (...) Trata-se de tomada de contas especial instaurada pela Fundação Nacional de Saúde - Funasa, em face do Sr. João Gomes Nepomuceno, ex-prefeito do município de Bernardo Sayão/TO, em razão de irregularidades na gestão dos recursos federais repassados pela Funasa por conta do Convênio 410/2003, que tinha por objeto a canalização de 400 metros do Córrego das Lavadeiras e ações educativas para a população, no âmbito do  Programa de Prevenção e Controle de Doenças Transmissíveis por Vetores, do Ministério da Saúde.
A previsão era o repasse de R$ 400.000,00 em recursos federais. Todavia, foram repassadas duas parcelas, uma de R$ 160.000,00 e outra de R$ 120.000,00. O fluxo financeiro foi interrompido porque três vistorias técnicas do órgão repassador verificaram que teriam sido executados apenas 37,02% das obras, ainda assim, sem funcionalidade passível de aproveitamento por parte da população. Os valores repassados foram integralmente utilizados para pagamento da Construtora Araújo Ribeiro Ltda. Por essa razão, a empresa passou a integrar o rol de responsáveis nesta tomada de contas especial e foi citada, solidariamente com o ex-prefeito, pela integralidade dos valores repassados pelos cofres federais.
Regularmente chamados ao processo, apenas a construtora apresentou defesa, sendo que o Sr. João Gomes Nepomuceno restou revel, mesmo tendo solicitado prorrogação de prazo para apresentação das alegações de defesa (cf. peça 20) .
Após a análise da peça defensiva, a unidade técnica entendeu não serem procedentes os argumentos apresentados, no sentido de que a construtora teria deixado de executar os serviços após deixar de receber os pagamentos. Com efeito, os valores pagos suplantaram os serviços prestados, conforme atestado pelos laudos técnicos lavrados pela Funasa. Não obstante, a unidade técnica entendeu que a construtora não poderia responder pelo total dos recursos repassados à municipalidade, mas tão somente pelos valores recebidos sem a correspondente contraprestação dos serviços. 
Em conclusão, a SecexTCE propõe a condenação da empresa, solidariamente com o ex-prefeito, pelos valores pagos àquela com recursos federais que ultrapassaram o percentual da execução física do objeto. Além disso, o ex-prefeito deve responder exclusivamente pelo restante dos valores, até o montante de R$ 280.000,00 efetivamente transferido. 
Manifesto-me em concordância com a análise da unidade técnica relativamente à limitação da responsabilidade da empresa. De fato, não se amolda ao campo de obrigações e responsabilidade da empresa, por não ser ela gestora pública, assegurar que o objeto do convênio seja alcançado. Ela não se vincula aos termos do convênio. Sua responsabilidade decorre do contrato firmado com a prefeitura, tendo por base os projetos básico e executivo. Assim, deve responder a construtora não pelo total dos recursos repassados - por força do convênio - para o município, mas pelo que efetivamente deixou de ser executado em face dos valores recebidos, em descumprimento do contrato.
Correta, portanto, a proposta de encaminhamento quando fixa o quantum debeatur sob a responsabilidade solidária entre o ex-prefeito e a Construtora Araújo Ribeiro Ltda. no valor de R$ 143.892,26. 
Faço pequeno reparo, contudo, e pedindo as devidas vênias, com relação à data considerada pela unidade técnica para definir o termo a quo dos consectários legais a incidir sobre o débito solidário. A SecexTCE considerou a data de 28/10/2005, dia em que foi realizada 'visita técnica na cidade de Bernardo Sayão/TO para efetuar o levantamento dos serviços executados no convênio até aquela data, na qual se verificou que as obras estavam paralisadas, que havia serviços não iniciados e serviços iniciados, mas não finalizados.' Todavia, a prescrição da Instrução Normativa TCU nº 71/2012 é no sentido de fazer incidir a atualização monetária e os juros moratórios a partir da data do pagamento, em hipóteses como a da responsabilidade da construtora neste processo. É o que dispõe o art. 9º, inciso II, da referida norma: 
'art. 9º A atualização monetária e os juros moratórios incidentes sobre o valor do débito devem ser calculados segundo o prescrito na legislação vigente, a partir  (NR dada pela Instrução Normativa nº 76, de 23/11/2016, DOU de 12/12/2016) :I - da data do crédito na conta bancária específica, quando conhecida, ou da data do repasse dos recursos - no caso de omissão no dever de prestar contas ou de as contas apresentadas não comprovarem a regular aplicação dos recursos, exceto nas ocorrências previstas no inciso II deste artigo;II - da data do pagamento - quando houver impugnação de despesas específicas e os recursos tiverem sido aplicados no mercado financeiro ou quando caracterizada responsabilidade de terceiro.' (Grifei) .
Assim, o dia a ser considerado para a imputação da parte do débito solidariamente atribuído à empresa construtora e ao ex-prefeito é o dia 8/12/2004, data do último pagamento feito àquela (cf. peça 2, pg. 317) .
Um derradeiro ajuste também se faz necessário na proposta da unidade técnica, relativo ao montante do débito atribuído ao Sr. João Gomes Nepomuceno. Quando se somam as parcelas pelas quais ele responde individualmente com a parcela atribuída solidariamente a ele e à construtora, perfaz-se a quantia de R$ 282.200,00. No entanto, o total dos valores federais repassados alcançaram R$ 280.000,00, sendo certo que não pode ser cobrado valor superior ao transferido, sob pena de enriquecimento ilícito da União. Necessário, portanto, ajustar o débito imputado ao real valor devido pelo ex-prefeito, o que se faz deduzindo o excesso da parcela mais antiga, por ser mais favorável ao responsável. 
Feitas essas observações, manifesto-me de acordo, no essencial, com a proposta da unidade técnica, com os ajustes que entendi necessários, conforme exposto nas linhas acimas, e incorporados na sugestão de encaminhamento a seguir:
a) considerar revel o Sr. João Gomes Nepomuceno (CPF XXX.146.831-XX) , ex-prefeito municipal de Bernardo Sayão/TO, para todos os efeitos, dando-se prosseguimento ao processo, com fulcro no art. 12, § 3º, da Lei n. 8.443/92;
	b) rejeitar as alegações de defesa da Construtora Araújo Ribeiro Ltda. (CNPJ 04.250.946/0001-67) , empresa contratada pelo município de Bernardo Sayão/TO; 
	c) julgar irregulares, nos termos dos arts. 1º, inciso I, 16, inciso III, alínea 'c', § 2º, da Lei 8.443/92, c/c os arts. 19 e 23, inciso III, da mesma Lei, e com arts. 1º, inciso I, 209, inciso III, 210 e 214, inciso III, do Regimento Interno/TCU, as contas do Sr. João Gomes Nepomuceno (CPF XXX.146.831-XX) , ex-prefeito municipal de Bernardo Sayão/TO, e da Construtora Araújo Ribeiro Ltda. (CNPJ 04.250.946/0001-67) , empresa contratada pelo município de Bernardo Sayão/TO, condenando-os, solidariamente ao pagamento das importâncias a seguir especificadas, atualizadas monetariamente e acrescidas dos juros de mora, calculadas a partir das datas discriminadas até a data do efetiva quitação do débito, fixando-lhes o prazo de quinze dias, para que comprovem, perante o Tribunal, o recolhimento das referidas quantias aos cofres da Fundação Nacional de Saúde, nos termos do art. 23, inciso III, alínea 'a', da citada lei, ressalvando-se que a solidariedade atinge apenas o montante de 143.892,26;
Débito exclusivo do Sr. João Gomes Nepomuceno
	VALOR ORIGINAL (R$) 
	DATA DA OCORRÊNCIA

	16.107,74
	11/11/2004

	120.000,00
	6/12/2004

Débito solidário entre o Sr. João Gomes Nepomuceno e a Construtora Araújo Ribeiro Ltda
	VALOR ORIGINAL (R$) 
	DATA DA OCORRÊNCIA

	143.892,26
	8/12/2004

	d) autorizar, desde logo, a cobrança judicial das dívidas, caso não atendidas as notificações, na forma do disposto no art. 28, inciso II, da Lei 8.443/92;
e) autorizar também, desde logo, se requerido, com fundamento no art. 28, inciso I, da Lei 8.443, de 1992 c/c o art. 217, §§ 1º e 2º do Regimento Interno, o parcelamento das dívidas em até 36 parcelas, incidindo sobre cada parcela, corrigida monetariamente, os correspondentes acréscimos legais fixando- lhe o prazo de quinze dias, a contar do recebimento da notificação, para comprovar perante o Tribunal o recolhimento da primeira parcela, e de trinta dias, a contar da parcela anterior, para comprovar os recolhimentos das demais parcelas, devendo incidir sobre cada valor mensal, atualizado monetariamente, os juros de mora devidos, no caso do débito, na forma prevista na legislação em vigor, alertando os responsáveis de que a falta de comprovação do recolhimento de qualquer parcela importará o vencimento antecipado do saldo devedor, nos termos do § 2º do art. 217 do Regimento Interno deste Tribunal;
f) encaminhar cópia da deliberação ao Procurador-Chefe da Procuradoria da República no Tocantins, nos termos do § 3º do art. 16 da Lei 8.443/1992 c/c o § 7º do art. 209 do Regimento Interno do TCU, para adoção das medidas cabíveis; e comunicar-lhe que o relatório e o voto que a fundamentarem podem ser acessados por meio do endereço eletrônico www.tcu.gov.br/acordaos e que, caso haja interesse, o Tribunal pode enviar-lhe cópia desses documentos sem qualquer custo."
É o Relatório.

8.1. Wagner Luiz Baldez da Silva (125882/OAB-MG), representando a Construtora Araújo Ribeiro Ltda. - ME; 
8.2. Adwardys de Barros Vinhal (2541/OAB-TO), entre outros, representando João Gomes Nepomuceno.

Subprocurador-Geral Lucas Rocha Furtado.

TOMADA DE CONTAS ESPECIAL. FUNDAÇÃO NACIONAL DE SAÚDE. 	TOTAL IMPUGNAÇÃO DOS DISPÊNDIOS. CONVÊNIO. CITAÇÃO DO PREFEITO RESPONSÁVEL E DA EMPRESA CONTRATADA. REVELIA DO ENTÃO PREFEITO. REJEIÇÃO DAS ALEGAÇÕES APRESENTADAS PELA EMPRESA. NÃO COMPROVAÇÃO DA BOA E REGULAR APLICAÇÃO DOS RECURSOS FEDERAIS REPASSADOS. CONTAS IRREGULARES. DÉBITO. PRESCRIÇÃO DA PRETENSÃO PUNITIVA DO TCU. COMUNICAÇÃO.

TOMADA DE CONTAS ESPECIAL (TCE)

Secretaria de Controle Externo de Tomada de Contas Especial (Secex-TCE).

Trata-se de tomada de contas especial instaurada pela Fundação Nacional de Saúde (Funasa) em desfavor de João Gomes Nepomuceno, como então prefeito de Bernardo Sayão - TO (gestão: 2001-2004) , diante da total impugnação dos dispêndios inerentes ao Convênio 410/2003 (Siafi 490860) destinado à canalização e drenagem de 400 metros do córrego das Lavadeiras e a ações educativas para a população no âmbito do Programa de Prevenção e Controle de Doenças Transmissíveis por Vetores sob o montante de R$ 421.052,64 pelo aporte de R$ 400.000,00 em recursos federais e de R$ 21.052,64 em recursos da contrapartida municipal, tendo a vigência do ajuste sido estipulada originalmente para o período de 22/12/2003 a 21/12/2004 (Peça 1 p. 145) .
2.	A unidade técnica anotou inicialmente que, a despeito da original previsão do aporte de recursos federais sob o valor total de R$ 400.000,00, o aludido ajuste contou, na verdade, com o efetivo repasse de R$ 280.000,00 em duas parcelas sob o valor de R$ 160.000,00 pela Ordem Bancária 20040B902390, em 2/7/2004, e sob o valor de R$ 120.000,00 pela Ordem Bancária 20040B906606, em 2/12/2004, correspondendo ao efetivo repasse pelo patamar de 70% do montante previsto.
3	A unidade técnica assinalou, contudo, que, em consonância com as três vistorias técnicas do ente repassador, o fluxo financeiro teria sido interrompido em face da execução para apenas 37,02% das obras em face do referido repasse sob o patamar de 70% do montante previsto, sem a necessária funcionalidade da parcela executada em prol da população local, tendo sido verificado, ainda, que os valores repassados teriam sido utilizados para o inadequado pagamento integral em prol da Construtora Araújo Ribeiro Ltda. e, por essa razão, a referida empresa passou a integrar o rol de responsáveis nesta tomada de contas especial, tendo sido chamada em solidária citação com o então prefeito pela integralidade dos valores federais repassados.
4.	A despeito, todavia, de terem sido regularmente promovidas as respectivas citações, abrangendo o débito pelo valor total repassado, apenas a Construtora Araújo Ribeiro Ltda., como empresa contratada, apresentou as suas alegações de defesa, ao passo que, como então prefeito, João Gomes Nepomuceno deixou transcorrer in albis o prazo para a produção da correspondente defesa, passando à condição de revel, nos termos do art. 12, § 3º, da Lei n.º 8.112, de 1992.
5.	De todo modo, após a análise final do feito, a unidade técnica propôs a rejeição da defesa apresentada pela Construtora Araújo Ribeiro Ltda., além de assinalar a revelia de João Gomes Nepomuceno, sem prejuízo de pugnar pela irregularidade das contas do prefeito e da empresa contratada para condená-los solidariamente em débito pelos valores pagos à empresa com os recursos federais em nível superior ao percentual da execução física do objeto pactuado, sem prejuízo de condenar exclusivamente o então prefeito pelo restante dos valores até o montante de R$ 280.000,00 efetivamente transferido, nos termos dos arts. 1º, I, 16, III, da Lei n.º 8.443, de 1992.
6.	Ao anuir à referida proposta da unidade técnica, para além de, adicionalmente, sugerir o ajuste sobre a data empregada como termo a quo para os consectários legais sobre o débito solidário, o MPTCU sugeriu o ajuste sob o valor do débito imputável ao então prefeito.
7.	O TCU pode incorporar o parecer da unidade técnica a estas razões de decidir, sem prejuízo, contudo, de imputar solidariamente o débito pelo integral montante em desfavor, também, da malsinada empresa contratada.
8.	Bem se vê que a Construtora Araújo Ribeiro Ltda. teria realizado a obra apenas parcialmente, antes de abandoná-la, mas teria percebido o integral pagamento sob o valor total repassado de R$ 280.000,00 (70% do valor total) , a despeito de ter executado o empreendimento apenas parcialmente sob o valor de R$ 154.307,74 (37,02% do valor total) , e, assim, a aludida empresa deve responder solidariamente pelo integral valor do débito, até porque, com essa conduta, ela teria diretamente contribuído para o dano ao erário pelo integral valor federal repassado.
9. 	Por esse prisma, o débito deve corresponder à data anunciada pelo MPTCU para ser fixado em 2004, e não em 2005 como sugerido, ao final, pela unidade técnica, pois o dano ao erário teria ficado materializado na data do correspondente pagamento (Peça 2, p. 317) , e não na data da visita técnica em Bernardo Sayão - TO, tendo a citação feito referência, inclusive, ao débito em 2004.
10.	Diante, então, da ausência de efetiva demonstração sobre a possibilidade de aproveitamento da parcela executada do empreendimento sob o patamar de 37,02% em proveito da comunidade local, como atestado no Relatório de Visita Técnica 1/2006 (Peça 2, p. 237) , com a ratificação pelo Parecer Técnico 01/2012 (Peça 3, p. 285-293) , o débito deve ser solidariamente imputado pelo correspondente valor federal integralmente repassado.
11.	Bem se sabe que, em sintonia, entre outros, com os Acórdãos 1.194/2009 e 3.991/2015, da 1ª Câmara, os Acórdãos 27/2004, 6.235/2013 e 3.223/2017, da 2ª Câmara, e os Acórdãos 11/1997 e 997/2015, do Plenário, a jurisprudência do TCU estaria firmada no sentido da pessoal responsabilidade do gestor pela comprovação da boa e regular aplicação dos recursos federais recebidos mediante convênio ou instrumentos congêneres, submetendo todo aquele que utiliza ou gerencia os recursos públicos ao dever de demonstrar o correto emprego dos valores federais, nos termos dos arts. 70, parágrafo único, e 37, caput, da Constituição de 1988 e do art. 93 do Decreto-Lei n.º 200, de 1967.
12.	Por esse prisma,  e diante, especialmente, da não comprovação do referido nexo causal entre os valores federais repassados e os dispêndios supostamente incorridos no ajuste, a ausência de elementos suficientes para demonstrar a boa e regular aplicação dos recursos federais transferidos, com a ausência de aproveitamento de parcial empreendimento em favor da comunidade local, resultou na presunção legal de dano ao erário, a partir do erro grosseiro e do eventual dolo perpetrado pelo aludido gestor e pela empresa em face dos correspondentes atos omissivo-comissivos, e, assim, estaria adequada a proposta da unidade técnica para condenar os aludidos responsáveis em débito, deixando, no entanto, de promover a subjacente aplicação da multa legal em face da prescrição da pretensão punitiva do TCU.
13.	Bem se vê que teria ocorrido essa prescrição da pretensão punitiva do TCU, nos termos do Acórdão 1441/2016-TCU-Plenário, diante do transcurso de mais de dez anos entre as ordens para a citação no âmbito do TCU, em 8/2/2018 (Peça 16 e 17) , e a data fatal para a prestação de contas final do ajuste, em 22/2/2005 (Peça 1 p. 159) .
14.	Por meio do aludido Acórdão 1.441/2016 proferido na Sessão Extraordinária de 8/6/2016, o Plenário do TCU firmou o seu entendimento no sentido de que a prescrição da pretensão punitiva deve seguir a regra geral do prazo decenal, contado a partir do fato, em linha com o art. 205 do Código Civil brasileiro, interrompendo a contagem do aludido prazo com a ordem de citação, nos termos do art. 240, caput, da Lei nº 13.105 (Código Processual Civil) , de 2015.
15.	Sem prejuízo, entretanto, do respeito a esse entendimento do TCU, deve ser reiterada a minha ressalva já registrada em vários outros julgados do Tribunal no sentido de que, na ausência de lei específica, o TCU não deveria aplicar qualquer prazo prescricional sobre a referida pretensão punitiva ou, então, na pior das hipóteses, o Tribunal deveria aplicar a regra prescricional fixada pela Lei nº 9.873, de 1999, não só porque ela trata diretamente de prescrição no âmbito do direito administrativo sancionador, mas também porque, entre outras medidas, a aludida lei manda aplicar o prazo prescricional penal, quando a infração administrativa também configure crime, além de determinar expressamente que, diante de ilícito continuado ou permanente, a contagem do prazo deve iniciar no dia da cessação do aludido ilícito.
16.	A despeito, então, do registro dessa minha posição pessoal, o TCU deve pugnar pela pronta aplicação da multa legal em desfavor dos aludidos responsáveis, a partir do entendimento fixado pelo aludido Acórdão 1441/2016-TCU-Plenário.
17.	O TCU deve julgar irregulares, portanto, as contas de João Gomes Nepomuceno para condená-lo, em solidariedade com a Construtora Araújo Ribeiro Ltda., ao pagamento do correspondente débito, deixando de aplicar a subjacente multa legal em virtude da prescrição da pretensão punitiva do TCU.
Ante o exposto, pugno pela prolação do Acórdão ora submetido a este Colegiado.
TCU, Sala das Sessões, em 30 de abril de 2020.
Ministro-Substituto ANDRÉ LUÍS DE CARVALHO 
Relator